【裁判字號】    97,抗,1549
【裁判日期】    971003
【裁判案由】    聲明異議
【裁判全文】
臺灣高等法院民事裁定                  97年度抗字第1549號
    抗 告 人    台中商業銀行股份有限公司
    法定代理人  甲○○
上列抗告人因與相對人吳邦治間擔保提存事件，聲請取回提存物
，經台灣台北地方法院提存所處分不予准許，抗告人聲明異議後
，對於中華民國97年8月19日臺灣臺北地方法院97年度聲字第
2787號裁定提起抗告，本院裁定如下：
    主  文
原裁定廢棄。
    理  由
一、本件抗告意旨略以：抗告人向原法院提存所聲請取回提存物
    ，並就其中陳福水等9人部分提出本案訴訟全部勝訴確定判
    決、吳繁治與吳邦治部分提出未執行證明書為證。依提存法
    第18條第1項第3款規定，提存人憑「未執行證明書」或「執
    行程序實施前撤回之證明書」即可聲請取回提存物，而該款
    規範之目的，應在於並未對受擔保利益人執行，不至對其造
    成損害，故可聲請取回提存物。而抗告人雖曾對吳邦治聲請
    執行，但因不動產早已移轉他人，等於未執行，則應類推適
    用上開規定，而得聲請返還提存物。惟原法院竟駁回抗告人
    之聲請，自有未合，爰提起抗告，請求廢棄原裁定等語。
二、按假扣押、假處分、假執行經裁判後未聲請執行，或於執行
    程序實施前撤回執行之聲請，擔保提存之提存人於提存後，
    得聲請該管法院提存所返還提存物，提存法第18條第1項第3
    款定有明文。又所謂「執行程序實施前」，原本應指查封或
    扣押命令生效之前而言，其規範目的在於執行程序既然尚未
    實施，則債務人並未受有損害，故許債權人於撤回執行後取
    回其擔保物，以求便利。從而若執行程序雖已實施但無效果
    之情形，例如債權人聲請假扣押執行後，債務人立即將不動
    產所有權移轉登記予第三人，以致於法院無法實施查封而完
    成假扣押執行程序者，依上開規定之規範意旨判斷，其法律
    效果與執行程序尚未實施者相類似，債務人均未因此而受有
    損害，故應基於同一之法律理由，依平等原則將提存法第18
    條第1項第3款規定類推適用之。
三、經查抗告人與相對人吳邦治等11人間聲請假扣押事件，抗告
    人遵原法院民國88年度裁全字第2184號裁定為擔保假扣押，
    曾提供面額新台幣（下同）1,000萬元之中央政府建設公債
    為擔保物，並以原法院88年度存字第2312號（嗣陸續變更提
    存物為94年度存字第902號）提存在案，而聲請就吳邦治之
    財產執行假扣押（案列原法院88年度執全字第1581號）。而
    原法院雖於88年5月18日囑託台北市松山地政事務所就吳邦
    治所有、坐落於台北市○○區○○段32-15地號、應有部分
    1/8 土地、及其上建物台北市○○街60巷2號4樓辦理查封登
    記，並於88年5月25日由原法院書記官督同執達員到達吳邦
    治所有之不動產上開所在地實施執行，並當場揭示查封標示
    ，有上開民事裁定、提存書、囑託查封登記書、執行筆錄影
    本在卷可稽（見本院卷第10至13頁）。惟嗣後台北市松山地
    政事務所於88年5月26日函覆原法院稱：吳邦治業於88年5月
    14日申請將上開不動產移轉予第三人葉國明所有，故無從辦
    理假扣押登記等語，有函文影本可證（見本院卷第14頁）。
四、從而原法院雖已依抗告人之強制執行聲請，就相對人吳邦治
    所有之上開不動產實施查封並揭示封條，但因系爭不動產早
    已移轉登記予第三人，故假扣押執行程序並未完成，不生查
    封效力；因此原法院民事執行處嗣後乃核發證明書並載明：
    「但因不動產早已移轉他人，等於未執行」等情，有該證明
    書影本可按（見本院卷第15頁）。則依上說明，抗告人雖已
    聲請執行但執行無效果之情形，與執行程序尚未實施者相類
    似，吳邦治並未因此而受有損害，故應基於同一之法律理由
    ，類推適用提存法第18條第1項第3款規定，使抗告人得聲請
    返還提存物。原裁定以抗告人之聲請與上開規定不合為由，
    駁回抗告人返還擔保金之聲請，尚有未洽。抗告意旨指摘原
    裁定不當，聲明廢棄，為有理由，爰由本院予以廢棄，發回
    原法院另為適法之處理。
五、據上論結，本件抗告為有理由，爰裁定如主文。
中    華    民    國    97    年    10    月    3     日
                  民事第七庭
                        審判長法  官  鄭三源
                              法  官  呂太郎
                              法  官  邱  琦
正本係照原本作成。
本裁定除以適用法規顯有錯誤為理由，並經本院許可外，不得再
抗告。如提起再抗告，應於收受後10日內委任律師為代理人向本
院提出再抗告狀。並繳納再抗告費新台幣１千元。
中    華    民    國    97    年    10    月    3     日
                              書記官  廖艷莉


司法院資訊處製作；財團法人民間司法改革基金會備份。
